【裁判字號】    99,台再,49
【裁判日期】    991028
【裁判案由】    確認通行權存在等
【裁判全文】
最高法院民事判決                九十九年度台再字第四九號
再 審原 告  乙 ○ ○
            甲 ○ ○
共      同
訴訟代理人  徐原本律師
再 審被 告  丙 ○ ○
            己 ○ ○
            丁 ○ ○
            戊○○○
訴訟代理人  劉明鏡律師
上列當事人間請求確認通行權存在事件，再審原告對於中華民國
九十九年三月二十五日本院判決（九十九年度台上字第五○四號
），提起再審之訴，本院判決如下：
    主  文
再審之訴駁回。
再審訴訟費用由再審原告負擔。
    理  由
本件再審原告對於本院九十九年度台上字第五○四確定判決（下
稱原確定判決），以有民事訴訟法第四百九十六條第一項第一款
適用法規顯有錯誤之情形，提起再審之訴，無非以：再審被告就
系爭巷道有無出資向訴外人張阿萬購買之特別要件無法舉證，且
再審被告並未價購系爭巷道之事實，業經證人張金木證稱屬實。
又依再審被告所提之買賣契約書，因遺失最重要之位置圖，而失
其完整性，且不能交代系爭巷道坪數之計算。再審被告並無參與
當年之買賣及簽約過程，亦不能指出系爭巷道之位置。原確定判
決就再審被告有無購買系爭巷道之舉證責任認定，顯有不當，自
有適用法規顯有錯誤之情形等語，為其論據。
按民事訴訟法第四百九十六條第一項第一款所謂適用法規顯有錯
誤，係指確定判決所適用之法規，顯然不合於法律規定，或與司
法院現尚有效及大法官會議之解釋，或本院尚有效之判例顯然違
反，或消極的不適用法規，顯然影響判決者而言，不包括漏未斟
酌證據及認定事實錯誤或判決理由不備之情形在內。且第三審為
法律審，其所為判決以第二審判決所確定之事實為基礎，上開規
定所謂適用法規顯有錯誤，對第三審判決言，應依據第二審判決
所確定之事實所為之法律上判斷，有適用法規顯有錯誤之情形為
限。查本件前訴訟程序第二審判決以：依張榮吉、陳振榮與張阿
萬於民國五十七年間就重測前七○三之九地號土地所訂立之土地
買賣契約約定，買受人向張阿萬購買土地時，張阿萬已規劃系爭
二七三七地號（重測前七○三之九九地號）為通巷地，供面臨該
地之購買者通行之用，核與證人張金木、林炎芳、陳振榮之證言
大致相符，且與附圖四之日據時代至六十六年重測公告確定期間
使用之地籍圖及陳振榮所繪製附圖二之手繪圖所示相當；倘二七
三七地號土地非通巷地，重測前七○三之九三至九七地號土地均
無對外聯絡道路可通行至公眾道路，而七○三之八六及八七地號
土地僅能通行窄小之二米寬七○三之八四地號土地（即二七三二
地號土地），與張金木所稱之土地如無對外道路將無人願買之證
述不符。故張金木證稱二七三七地號土地非當時張阿萬出售土地
時之通巷地云云，顯與事實不符，不能採信。又陳振榮購買八十
八坪土地（即重測後之二七二六、二七二七、二七二八地號土地
），面臨張阿萬規劃之通巷地為二七二五（四米）及二七三二（
二米）地號土地，每坪新台幣（下同）一千三百元，另購買道路
預定地及通巷地十三坪，每坪六百五十元；而張榮吉購買一百十
六坪土地（即現二七三三及二七三五地號土地），介於二七三二
及二七三七地號土地間，每坪一千二百五十元，另購買道路預定
地及通巷地則為十六坪，每坪六百二十五元。倘二七三七地號土
地非通巷地，張榮吉所購買土地僅面臨二七三二地號之二米通巷
地，與陳振榮所購買土地面臨二米及四米二條通巷地相較，顯然
不佳，其土地價差僅每坪二十五元；又張榮吉需購買十六坪通巷
地，而陳振榮卻僅需購買十三坪通巷地，顯與事理不合；且張榮
吉所購土地較陳振榮多出二十八坪，其加購三坪通巷地，亦較符
合比例。益徵二七三七地號土地應係張阿萬出售土地時已規劃之
通巷地，且不因重測前七○三之九三至九七地號土地後方仍有通
路，而異其結果，亦與建築線之指定無涉。至再審被告戊○○○
、己○○雖因年代久遠，未據提出買賣契約，無法計算其購買通
行地之面積及金額，然依證人張金木、陳振榮、林炎芳之證言，
購買土地者尚須另購買道路通行，如予併計，則買受人購買二七
三七地號土地之面積，與實際面積並無背離可言。是張阿萬確有
將系爭巷道土地以半價出售與土地買受人，即同意買受人通行使
用。張金木既參與張阿萬出售土地一事，且告知再審原告通巷地
必須供他人使用，則再審被告自得向知情而輾轉買受系爭巷道土
地之再審原告，主張通行之權利，而再審原告行使所有權以排除
再審被告之通行，顯然已違反誠實信用原則，而達到權利濫用之
程度，自不受債權相對性之保護。從而，再審被告依買賣契約之
約定，請求確認其就系爭巷道土地之通行權存在，再審原告應將
設置於其上兩端如附圖五之Ｈ型鋼柱拔除及鐵鍊拆除，為有理由
，應予准許。因而廢棄第一審所為再審被告敗訴部分之判決，改
判確認再審被告就系爭巷道之通行權存在，並維持第一審命再審
原告應將設置於系爭巷道上之Ｈ型鋼柱、鐵鍊拆除，不得妨礙再
審被告通行部分之判決，駁回再審原告之上訴，於法核無違誤。
原確定判決理由中，並說明前訴訟程序第二審判決綜合張榮吉、
陳振榮與張阿萬所訂立之土地買賣契約，證人張金木、林炎芳、
陳振榮之證言，地籍圖及手繪圖等事證，推認再審被告或其前手
向張阿萬購買分割前七○三之九地號土地之一部時，曾就與該等
土地相鄰之系爭巷道部分支付對價，以取得通行之權利，並無違
證據法則等語，因而駁回再審原告之第三審上訴。原確定判決，
核無適用法規顯有錯誤之情形。再審論旨，徒以前詞指摘原確定
判決，求予廢棄，非有理由。
據上論結，本件再審之訴為無理由。依民事訴訟法第七十八條，
判決如主文。
中    華    民    國  九十九  年    十    月  二十八  日
                      最高法院民事第三庭
                          審判長法官  劉  延  村
                                法官  許  澍  林
                                法官  黃  秀  得
                                法官  鄭  傑  夫
                                法官  魏  大  喨
本件正本證明與原本無異
                                      書  記  官
中    華    民    國  九十九  年   十一   月    九    日
                                                      Q

司法院資訊處製作；財團法人民間司法改革基金會備份。
